臺灣高等法院民事判決　　　　　　　　　　95年度上字第10號
　　上　訴　人　成立機械股份有限公司
　　法定代理人　丙○○
　　訴訟代理人　趙元昊律師
　　　　　　　　許瑞榮律師
　　複代理人　　乙○○
　　被上訴人　　甲○○
　　訴訟代理人　毛英富律師
上列當事人間返還借款事件，上訴人對於中華民國94年10月28日
台灣板橋地方法院93年度重訴字第122號第一審判決提起上訴，
經本院於96年3月6日言詞辯論終結，茲判決如下：
    主  文
原判決關於命上訴人給付超過新台幣陸仟伍佰玖拾陸萬參仟柒佰
陸拾參元及其利息部分，及該部分假執行之宣告，暨命上訴人負
擔訴訟費用之裁判（確定部分除外）均廢棄。
上開廢棄部分，被上訴人在第一審之訴及其假執行之聲請均駁回
。
其餘上訴駁回。
第一、二審訴訟費用由上訴人負擔五分之四，餘由被上訴人負擔
。
    事  實
甲、上訴人方面：
一、聲明：
  (一)原判決關於命上訴人給付逾新台幣（下同）6,452萬4,264元
    及利息部分與假執行之宣告暨訴訟費用之裁判（除確定部分
    外）廢棄。
  (二)上廢棄部分，被上訴人在第一審之訴及假執行之聲請均駁回
    。
二、陳述：除與原判決記載相同者，茲予引用外，補稱略以：
  (一)上訴人雖曾於民國84年9月8日向被上訴人借款170萬元，惟
    該筆借款，上訴人於同年月8日、21日及同年10月20日已分
    別償還12萬元、28萬元及132萬8,600元，合計清償172萬
    8,600元完結（其中包括2萬8,600元之利息）。嗣上訴人雖
    於87年8月10日又向被上訴人借款1,780萬元，惟亦已於同年
    月17日、18日、26日、同年9月2日、16日、18日分別清償80
    萬元、350萬元、400萬元、100萬元、600萬元、250萬元，
    合計1,780萬元完結。是被上訴人於同年10月9日又以上訴人
    應清償上開1,780萬元之借款為由，取走130萬元，顯屬誤取
    ，被上訴人自應歸還上開130萬元，惟被上訴人又將該130萬
    元之款項，抵沖上開已清償完畢之170萬元，顯有錯誤。
  (二)被上訴人於86年10月20日以維修房屋之名義，侵占上訴人三
    筆款項分別為398,528元、368,558元及154,352元，合計為
    92萬1,468元。被上訴人雖辯稱上開款項，已由其於84年9月
    20日借予上訴人340萬元中扣除云云，並以連絡單為證，惟
    該連絡單為被上訴人一人之筆跡，上訴人否認該連絡單之真
    正，且上訴人向被上訴人所借之340萬元款項，上訴人已於
    84年10月20日以三張面額分別為143萬9,200元、103萬8,500
    元、104萬元8,700元支票，清償完畢。被上訴人不得再於86
    年間以已清償完畢之借款，抵償其侵占上訴人之上開三筆款
    項。
  (三)被上訴人於90年1月間，以發89年年終獎金為由，自上訴人
    帳戶提領311萬6,649元，惟上訴人公司員工當年度之年終獎
    金合計僅277萬7元，有由被上訴人指揮所屬人員製作之傳票
    、由被上訴人製作之89年員工年終獎金表與表格為證，足認
    被上訴人確有侵占上訴人34萬6,642元之事實。又被上訴人
    於89年8月20日及同年9月5日又分別侵占上訴人公司員工薪
    資8萬元及28萬3,826元，合計為36萬3,826元，亦有存摺、
    被上訴人製作之89年8月份之薪資表及薪資合計書與被上訴
    人指揮所屬人員填寫之「8/20借支」字據及總分類帳為證。
    惟原審認薪資合計書等資料與年終獎金表、總分類帳、日記
    帳、轉帳傳票等資料金額不符，只能證明兩者間有差距，不
    能證明上開金額係由被上訴人拿走而侵占，而為不利上訴人
    之判決，顯有違誤。
  (四)被上訴人並不否認有於89年8月15日、同年月20日、同年3月
    10日分別以暫付款名義領走面額2萬8,350元、20萬元及35萬
    元之支票，且均兌現之事實，但辯稱票據為無因證券云云。
    惟無因證券乃為保護第三人確保票據之流通而設，在直接當
    事人間仍得以原因關係加以對抗。被上訴人既不否認領取上
    開2萬8,350元、20萬元及35萬元，迄未返還之事實，且未主
    張該款項應自其請求之金額中扣除，則上訴人自得主張上開
    2萬8,350元、20萬元及35萬元與被上訴人請求之金額抵銷。
三、證據：除援用原審所提出者外，補提被上訴人自行書立之連
    絡單、總分類帳、第一商業銀行匯款通知單、存摺與上訴人
    89年8月薪資表為證。
乙、被上訴人方面：
一、聲明：上訴駁回。
二、陳述：除與原判決記載相同者，茲予引用外，補稱略以：
  (一)被上訴人於81年8月任職於上訴人後，初雖擔任會計工作，
    但於82年年初即改任執行秘書，嗣又改任協理一職，不再擔
    任會計工作。而時任上訴人董事長兼總經理之陳威光掌控上
    訴人一切業務、財務運作及支配，上訴人提領銀行存款之取
    款條，均須經陳威光審核後加蓋陳威光保管執有之上訴人公
    司大、小章。足認陳威光有能力審核上訴人相關傳票、憑證
    ，並有能力掌控上訴人之財務運作，被上訴人並無能力指示
    上訴人之財務經理呂文璧至銀行提款。
  (二)上訴人公司所使用之連絡單乃公司同事間或公司主管對下屬
    或下屬對主管間事務聯絡之用，接受聯絡單之人並非一定要
    簽名，因此上訴人以連絡單無收單者之簽名，否認連絡單為
    真正，即無足取。
  (三)上訴人於84年9月8日向被上訴人借款170萬元後，僅於同年
    月11日及同年月21日分別歸還12萬元及28萬元，尚餘130萬
    元未還。因此上訴人於87年10月9日之轉帳傳票所清償之130
    萬元雖有重複歸還上訴人向被上訴人所借另筆1,780萬元款
    項之情事，惟被上訴人亦以聯絡單告知陳威光及呂文璧，並
    主張以上開130萬元之欠款抵沖，足見被上訴人並無侵占上
    訴人該130萬元款項之情事。上訴人雖辯稱上開130萬元之款
    項早已歸還，惟未舉證證明之，且若上訴人確有歸還上開
    130萬元，自無可能於原證27之連絡單提及未付利息乙事，
    益認上訴人上開所辯，並無足取。
  (四)被上訴人委託修理房屋花費166萬6,918元，其發票係應陳威
    光之要求，拿回公司充為公司費用報銷，上訴人公司並無支
    出該筆費用。至被上訴人向上訴人借用支票，由陳威光開立
    票號LA0000000，面額30萬元之支票，用以支付被上訴人委
    託修繕瑪仕頓工作室之用。而該筆支票借款扣除上訴人積欠
    被上訴人之債務後，上訴人就積欠被上訴人84年9月20日之
    債務，尚欠340萬元未清償。因此被上訴人於86年10月20日
    向上訴人借用3筆分別為39萬8,528元、36萬8,588元、15萬
    4,352元，合計為92萬1,468元之款項後，被上訴人已在86年
    10月20日之連絡單告知陳威光及呂文璧，請上訴人從上開其
    借給上訴人之340萬元債務中扣除，足認被上訴人無侵吞上
    訴人該筆款項。
  (五)上訴人公司89年員工年終獎金為277萬7元，至轉帳傳票記載
    員工年終獎金311萬6,649元，乃經陳威光、呂光璧審核，並
    由陳威光蓋用公司大、小章後，由呂光璧至銀行領取，足認
    上開年終獎金之差額與被上訴人無涉。又上證五匯款單匯款
    金額29萬9,945元，係由陳威光審核核准，並蓋章及簽名之
    取款條及傳票後，由呂光璧至銀行領取，與被上訴人無涉，
    上開29萬9,945元，非上訴人員工年終獎金之差額。至89年8
    月20日之8萬元及同年9月5日之28萬3,826元部分，為員工薪
    資部分，須經陳威光確實審核後，由陳威光及呂光璧在指示
    取款條上蓋章後，由呂光璧至銀行提領，因此出現差額，亦
    與被上訴人無涉。
  (六)上訴人之支票既須經由陳威光開立，被上訴人自無可能任意
    取走，系爭35萬元、2萬8,350元、20萬元之支票既為陳威光
    所開立，並由被上訴人合法持有，依票據無因性原則，被上
    訴人無庸負舉證執票原因之責，是被上訴人並無侵吞上訴人
    之暫付款。
三、證據：除援用原審所提出者外，補提連絡單、傳票、取款條
    、支票與年終獎金轉帳名單為證。
丙、本院依上訴人之聲請向第一商業銀行蘆洲分行調取存款帳號
    00000000000、票號KB0000000、KB0000000、KB0000000、
    KB0000000、AA0000000、AA0000000、AA00000000支票正反
    面影本、存款帳號00000000000於89年9月5日匯款單據影本
    與90年1月20日之傳票為證。
    理  由
一、被上訴人主張：被上訴人係上訴人員工，上訴人因資金週轉
    之需，陸續向被上訴人借貸，自89年1月底起迄90年5月止，
    共計借款7320萬元（借款日期、金額詳如原判決附表一所示
    ），上訴人除就89年1月10日及同年2月25日之2筆各5百萬元
    及8百萬元之借款曾給付利息至92年2月25日外，迄今未曾再
    支付利息，屢經催討，均未獲理。被上訴人乃委請律師於92
    年11月12日函催上訴人於92年12月20日清償，上訴人於92
    年11月14日收受，亦未獲置理，且拒絕清償等情，爰依消費
    借貸之法律關係，求為命：上訴人給付4,175, 736元及自92
    年12月21日起至清償日止，依週年利率百分之五計算利息之
    判決（被上訴人起訴請求上訴人應給付7,320萬元本息之判
    決，原審判命上訴人應給付6,870萬元及自92年10月21日起
    至清償日止，依週年利率百分之五計算之利息，而駁回被上
    訴人其餘之請求。上訴人就其敗訴部分中之4,175,736元及
    其利息部分聲明不服，其餘部分則未聲明不服，已告確定；
    被上訴人就其敗訴部分，亦未聲明不服）。
    上訴人則以：上訴人固積欠被上訴人上開借款未清償，然被
    上訴人利用下列時機，侵占上訴人下列款項：(一)被上訴人於
    87 年10月9日，以還款名義侵佔130萬元。(二)於86年10月20
    日，以房屋維修名義侵佔3筆款項分別為398,528元、368,55
    8元及154,352元合計921,468元。(三)於90年1月間，以發89年
    年終獎金為由侵占346,642元。(四)89年8月20日以員工借支名
    義侵佔8萬元，89年9月5日利用發放薪資侵佔283,826元合計
    侵佔363,826元。(五)89年3月10日以暫付款為名義取走面額35
    萬元之支票，於同月20日提示。(六)89年8月15日以暫付款名
    義取走面額28,350元及20萬元之支票各乙紙，並於89年8月
    20日兌現。上訴人依侵權行為及不當得利之法律關係得請求
    被上訴人賠償、返還，爰以此債權與被上訴人之借款債權抵
    銷等語，資為抗辯。
二、就被上訴人是否於87年10月9日，重複取得130萬元言。關於
    此，被上訴人就其於該日取得該款並無爭執，但以上訴人於
    84年9月8日向被上訴人借170萬元，僅於84年9月11日償還
    120,000元，84年9月21日清償280,000元，尚欠被上訴人
    1,300,000元未清償，故以該款沖帳為辯。然該130萬元，業
    經上訴人另為清償，由上訴人簽發含利息在內共1,328,600
    元之支票予被上訴人之事實，有總分類帳及支票影本可參（
    本院卷(一)66頁、122頁），被上訴人就收到該支票之事實及
    該總分類帳之形式真正並不爭執（本院卷(一)174頁），是上
    訴人辯稱已清償，並非無據。被上訴人雖再稱該支票之金額
    並非130萬元，且上訴人應提出傳票云云。惟上訴人係採電
    腦作帳系統，其收支係根據憑證作傳票，會計人員把傳票輸
    入電腦就自動入帳，傳票均經被上訴人簽名之事實，業據證
    人即上訴人之原工程部會計許珍秀於原審證述明確（本院卷
    (一)68頁），可知總分類帳之記載，係以電腦自動作成，逐筆
    由會計人員依被上訴人簽名之傳票輸入，其真實性應屬可信
    ，尚難以上訴人無法提出傳票，即否定該總分類帳記載之真
    實性。又上開支票之金額雖較上訴人所借之130萬元多出2.8
    萬元，但上訴人既係向被上訴人借貸，依常理自須支付利息
    ，則系爭支票金額較原借貸金額略高，自屬當然，被上訴人
    復不能提出任何證據證明其取得該紙支票之原因，是上訴人
    之抗辯該紙支票係為清償所欠被上訴人之130萬元借貸債務
    ，應為可採。該130萬元借貸債務既已清償，被上訴人再於
    87年10月9日以清償為原因取得130萬元，自屬重複。
三、就被上訴人是否於86年10月20日，重複取得房屋維修款398,
    528元、368,558元及154,352元合計921,468元言。關於此，
    被上訴人雖承認收到上開款項，但稱已與上訴人於84年9月
    20日之借款340萬元抵銷云云。然上訴人於84年9月20日向被
    上訴人所借之340萬元，已經上訴人簽發三紙支票，連同利
    息一併返還，有上訴人於84年12月10日、85年1月10日及85
    年2月10日簽發，面額依序為1,403,920元、1,038,500及
    1,048,700元之支票三紙及總分類帳之記載可參（本院卷
    (一)119頁、125頁、129頁、70頁），被上訴人亦承認收到該
    支票（本院卷(一)101頁），是上訴人抗辯被上訴人重複取得
    上開921,468元，亦屬可信，被上訴人雖稱上訴人用以清償
    340萬元之上開三紙支票，金額並非340萬元，然上開三紙支
    票之包含利息之金額，則其較上訴人所借之340萬元略高，
    自屬當然，該340萬元既經上訴人另為清償，則被上訴人再
    取得該921,468元自係重複取得。
四、就被上訴人是否於90年1月間，因發89年年終獎金重複取得
    346,642元言。關於此，上訴人抗辯被上訴人於90年1月間以
    發89年年終獎金為由，領取3,116,649元，但當年員工之年
    終獎金僅為2,770,007元，其差額346,642元為被上訴人所取
    走，其方式為將其中299,945元匯入其帳戶，其餘46,667元
    則領取現金，而被上訴人之員工中並無其他領取二份年終獎
    金，故被上訴人顯係重複領取等語，被上訴人就其中299,94
    5元匯入其帳戶之事實，並不爭執（本院卷(一)174頁），但稱
    該款非由346,642元中匯出，且經總經理陳威光核准後匯出
    等語，並否認取得上開現金（本院卷(一)167頁、169頁）。查
    上訴人之承辦人員於90年1月間以發89年年終獎金為由，領
    取3,116,649元，但當年員工之年終獎金僅為2,770,007元，
    其差額346,642元，為兩造所不爭。上開3,116,649元，係分
    3筆轉帳至員工帳戶，金額分別為67,607元、2,667,287元及
    381,755元，亦為兩造所不爭，且有轉帳傳票可據（本院卷
    (一)176、192、195頁）。被上訴人於90年1月20日領取89年年
    終獎金423, 000元，係由上開2,667,287元之轉帳中匯入，
    亦有轉帳名單可據（本院卷(一)244頁），至於該381,755元中
    ，扣除匯予上訴人之股東許楊鉗之81,780元外，餘額即
    299,945元則匯入被上訴人帳戶，亦為被上訴人所不爭（本
    院卷(一)192頁）。是上訴人為發89年年終獎金而提領之3,116
    ,649 元中，被上訴人確領得二筆，應可認定。又依上開89
    年年終獎金轉帳名冊（本院卷(一)244頁），確無其他員工領
    取二份年終獎金之情形，被上訴人復不能證明被上訴人確同
    意其領取二份年終獎金，則上訴人抗辯被上訴人重複領取
    299,945元之年終獎金，應屬有據。至於上訴人另抗辯被上
    訴人重複領取現金46,667元，為被上訴人所否認，上訴人不
    能提出任何證據以實其說，所辯自非可採。
五、就被上訴人是否於89年8月20日以員工借支名義領取8萬元，
    89年9月5日以發放薪資領取283,826元合計363,826元言。
  (一)上訴人抗辯被上訴人於89年8月20日以員工借支名義領取8萬
    元，為被上訴人所否認，上訴人自應就此事實負舉證責任，
    就此上訴人固以89年8月，員工之借支款僅須34萬元，然上
    訴人指揮之會計人員確提領42萬元，有總分類帳及轉帳資料
    為憑（原審被證281，原審卷(五)258頁），差額8萬元去向不
    明，自為上訴人侵占云云。然依該總分類帳及轉帳資料之記
    載，僅能證明被上訴人確有提領上開金額供員工借支之用，
    並不能證明該款為被上訴人所領取或匯入上訴人之帳戶，是
    上訴人此一抗辯，難予採信。
  (二)上訴人抗辯被上訴人於89年9月5日利用發放薪資領取283,82
    6元，係以當月應發之薪資為1,638,969元，但實際領出1,92
    2,522元，相差283,826元。又該1,638,969元係分3筆領出，
    金額依序為195,643元、1,337,680元及389,199元，其中195
    ,643 元係領現金，但依當月員工領取現金者僅126,643元，
    故其差額69,000元去向不明，為上訴人所侵佔。又上開389,
    199元部分，有148,368（含30元匯費）及160,000元（含30
    元匯費）共308,368元匯入被上訴人帳戶，然當月被上訴人
    之薪資為93,544元，故其差額214,824元為被上訴人所侵佔
    等語，並提出存摺影本及被上訴人製作之計算單為證（原審
    被證282、283，原審卷(五)260頁、261頁）。被上訴人就上開
    證據之真正並不爭執，但以上開金錢非其實際領取，且均經
    核准等語。查上訴人既以給付9月份之薪資為名匯予被上訴
    人308,368元，然當月被上訴人之薪資僅為93,544元，則上
    訴人抗辯其差額214,824元為被上訴人不應領取者，自有其
    據，至於上開69,000元，上訴人既不能證明為被上訴人取走
    ，則其抗辯為被上訴人侵佔，即無理由。
六、就被上訴人是否於89年3月10日以暫付款為名義取走面額35
    萬元之支票（發票日89年3月20日，付款人第一銀行蘆洲分
    行，票據號碼AA0000000號）於同月20日提示言。關於此，
    被上訴人固承認取得該支票，但稱係經核准，且提示之人為
    「楊紫廷」非被上訴人等語。查該支票確為楊紫廷所提示（
    本院卷(一)248頁）然被上訴人既以暫付款名義取得該支票，
    其取得即非無法律上原因，上訴人不能證明該暫付款之原因
    已消滅，或被上訴人取得該款係基於故意或過失之侵權行為
    則上訴人請求被上訴人返還該暫付款，即屬無據。
七、就被上訴人是否於89年8月15日以暫付款名義取走面額28,35
    0（發票日89年8月20日，付款人第一銀行蘆洲分行，票據號
    碼AA0000000號）元及20萬元（發票日89年8月20日，付款人
    第一銀行蘆洲分行，票據號碼AA0000000號）之支票各乙紙
    ，並於89年8月20日兌現言。關於此，被上訴人固承認取得
    該支票，但稱其係經核准，其持有支票為合法，應由上訴人
    證明其原因等語。然依前開說明，上訴人仍應就其暫付款之
    原因已消滅，負舉證責任，而上訴人迄未能證明，故其請求
    被上訴人返還，為無理由。
八、就上訴人得主張抵銷之金額如何言。承上，就上訴人聲明範
    圍內被上訴人重複領取或領取後應返還之金額，合計為2,73
    6,237元（1,300,000 +921,468+299,945+214,824＝2,736,
    237），此等金錢之取得，並無法律上原因，故上訴人主張
    依不當得利之法律關係，得請求被上訴人返還，自屬有據。
    又上開金額與被上訴人請求上訴人返還之借貸金額，給付種
    類相同，且均屆清償期，故上訴人主張以該金額與原審判命
    上訴人給付之借款6,870萬元抵銷，亦有理由。經抵銷後，
    上訴人應返還之借款為65,963,763元。又上訴人係基於侵權
    行為及不當得利之法律關係，主張抵銷，基於同一債權不能
    重複用以抵銷之法理，本院就其中一請求認為有理由者，即
    生抵銷效力，不必再就其他請求予以審判，故就上訴人主張
    之侵權行為法律關係是否成立，本院即無審究必要，應併敘
    明。
九、綜上所述，被上訴人本於借貸之法律關係，請求上訴人給付
    65,963,763元及自起訴狀繕本送達翌日即92年12月21日至清
    償之日止，按年息百分之五計算之遲延利息，為有理由。逾
    此所為請求，為無理由。原審就超過上開應准許部分，為上
    訴人敗訴之判決，並為假執行之宣告，自有未洽，上訴意旨
    指摘原判決此部分不當，求予廢棄改判，為有理由，爰由本
    院將原判決此部分廢棄，改判為如主文第2項所示。上開應
    准許部分，原審判命上訴人給付，並為假執行宣告，上訴人
    就原判決命其給付逾64,524,264元及遲延利息部分不服，聲
    明廢棄改判，為無理由，應駁回其上訴。
十、據上論結，本件上訴為一部有理由，一部無理由。依民事訴
    訟法第450條、第449條第1項、第79條，判決如主文。
中　　華　　民　　國　　96　　年　　3 　　月　　27　　日
                    民事第九庭
                        審判長法  官   黃熙嫣
                              法  官   陳玉完
                              法  官   呂太郎
正本係照原本作成。
被上訴人如不服本判決，應於收受送達後20日內向本院提出上訴
書狀，其未表明上訴理由者，應於提出上訴後20日內向本院補提
理由書狀（均須按他造當事人之人數附繕本）上訴時應提出委任
律師或具有律師資格之人之委任狀；委任有律師資格者，另應附
具律師資格證書及釋明委任人與受任人有民事訴訟法第466條之1
第1項但書或第2項（詳附註）所定關係之釋明文書影本。
中　　華　　民　　國　　96　　年　　3 　　月　　30　　日
　　　　　　　　　　　　　　  書記官   黃千鶴
附註：
民事訴訟法第466條之1（第1項、第2項）：
對於第二審判決上訴，上訴人應委任律師為訴訟代理人。但上訴
人或其他法定代理人具有律師資格者，不在此限。
上訴人之配偶、三親等內之血親、二親等內之姻親，或上訴人為
法人、中央或地方機關時，其所屬專任人員具有律師資格並經法
院認為適當者，亦得為第三審訴訟代理人。
